【裁判字號】    90,訴,366
【裁判日期】    900802
【裁判案由】    給付價金
【裁判全文】
臺灣臺北地方法院民事判決  九十年度訴字第三六六號
    原      告  僑協企業股份有限公司
    法定代理人  陳清福
    訴訟代理人  陳國堂律師
                陳啟昌律師
    被      告  甲○○        .
右當事人間給付價金事件，本院判決如左：
    主    文
被告於原告將如附表所示之土地及建物所有權移轉登記予被告之同時，應給付原告新
台幣佰捌拾萬元，及自民國九十年一月二十三日起至清償日止，按年息百分之五計
算之利息。
訴訟費用由被告負擔。
本判決於原告以新台幣壹佰貳拾柒萬元供擔保後，得假執行；但被告如於假執行程序
實施前，以新台幣佰捌拾萬元供擔保後，得免為假執行。
    事    實
甲、原告方面：
一、聲明：
（一）被告應給付原告新台幣（下同）三百八十萬元及自起訴狀送繕本送達翌日起至
      清償日止，按年息百分之五計算之利息。
（二）願供擔保請准宣告假執行。
二、陳述：
（一）被告向原告購買坐落基隆市○○區○○段五０三、五０三之二、五０三之六、
      五０四之三等四筆土地內所興建地上七層、地下一層之「祥豐街」編號一樓Ｃ
      １房屋及基地持分，價款為房屋部分二百萬元，土地部分三百萬元，總價為五
      百萬元，系爭房屋於八十八年七月間興建完成（房地實際登記面積如附表所示
      ），期間被告按工程進度繳交至結構體完成款共計一百二十萬元，尚有領取用
      執照款二十五萬元，交屋款五萬元及銀行貸款三百五十萬元未為繳納，原告曾
      於取得使用執照後在民國八十八年五月二十四日發函催告被告應給付使用執照
      款，並於八十八年七月十三日通知被告辦理代書過戶用印及銀行貸款對保等手
      續，而被告未依通知辦理，乃再於八十八年九月十三日以台北雙連十七郵局第
      一九六三號存證信函通知被告於九月二十日前辦理銀行貸款對保手續等事項，
      然被告亦藉故不為。
（二）查依兩造房屋預定買賣契約書第八條規定：「甲方（即被告）如需辦理貸款，
      應與乙方（即原告）另行簽訂委辦貸款合約書，．．．如因被告條件不合或可
      歸咎被告之因素致獲貸不足繳付上述銀行貸款期款時，其差額部分由被告於接
      獲原告通知日起五日內一次以現金支付．．．。」原告既已通知被告依上開規
      定於五日內一次以現金支付尚未繳納之價款共計三百八十萬元，否則將依合約
      處罰條款辦理，然被告拒不履行，其顯已購成違約，為此提起本訴。
（三）對被告抗辯所為之陳述：
  １、又被告係於八十四年十月十七日與原告簽立系爭房屋買賣契約，至該房屋所須
      之基地持分則另與當時地主陳榮祥簽立土地買賣契約，因房屋與土地買賣契約
      有不可分之關係，為利履約之單純化，陳榮祥乃於八十五年四月間將土地所有
      權先過戶與原告，並將土地價款債權讓與原告，而原告與陳榮祥且於八十五年
      三月十一日通知被告繳交開工款時，即已載明原告為新地主，移轉產權手續辦
      理中，嗣後通知繳交各期款項如「結構完成款」即均由原告單獨通知，而迄使
      用執照款前，被告皆無異議依通知進行繳納，顯見被告對此債權讓與通知已知
      悉且無異議，是陳榮祥既已將對被告之土地買賣契約債權讓與原告，則原告併
      同房屋價為起訴請求即屬於法有據。
  ２、被告於八十七年間以系爭房屋有重大瑕疵為由向原告主張解約並起訴請求原告
      返還已收價金，然該事件經鈞院八十七年度重訴字第一一０一號及臺灣高等法
      院八十八年度重上字第一一二號均判決駁回，且被告未再上訴而告確定，足證
      被告主張系爭房屋有重大瑕疵乃無理由。
三、證據：提出房屋及土地買賣契約書、繳款通知書、大宗限時掛號函件存根、存證
    信函及回執、臺灣臺北地方法院八十七年度重訴字第一一０一號民事判決、臺灣
    高等法院八十八年度重上字第一一二號判決及確定證明書、聲明書、繳款通知書
    及大宗掛號存根、結構完成款通知函及大宗掛號存根等影本為證，並引用臺灣臺
    北地方法院八十七年度重訴字第一一０一號及臺灣高等法院八十八年度重上字第
    一一二號卷證資料。
乙、被告方面：
一、聲明：
（一）原告之訴及其假假執行之聲請均駁回。
（二）如受不利判決，願供擔保免為假執行。
二、陳述：
（一）被告於八十四年十月十七日與原告簽定房屋買賣契約書，買受系爭建物部分價
      金二百萬元，另基地係向訴外人陳榮祥所購買，價金三百萬元，故原告稱系爭
      房屋及土地均係其出售與被告與實情不符，此觀買賣契約書自明，因此原告就
      超過二百萬元之部分無權向被告請求，又被告對於原告受讓陳榮祥土地價款債
      權之事從未知悉，亦未收到原告或陳榮祥任何轉讓債權通知，因此該債權移轉
      對於被告不生效力。
（二）原告所購買之一樓樓層高度應大於其他樓層高度，此觀系爭房屋每坪售價三十
      萬元，約為二樓以上住宅使用部分價格之二、三倍即可得知，是商店營業使用
      之場所，為供公眾出入或營業陳列貨物之所需，空間高度越高，更能符合物之
      通常效用或契約預定之效用，然系爭房屋之一樓樓層未高於其他樓層，其高度
      嚴重不足，原告依法自應負擔物之瑕疵擔保責任。
（三）系爭壹樓店舖，其「樓板下違約懸吊自二樓穿孔而下之化糞管、污水管，橫亙
      其間，橫衝直撞，大小不一，既不雅觀，復占用約百分之十七、五之空間高度
      」，雖目前店內之化糞管、污水管路已為原告以一分厚之三夾板遮掩，由高度
      至磁磚為二二九、五公分。惟其設置情形違反契約債務本旨，及存在滅失或減
      少其價值之瑕疵，滅失或減少其通常效用，或契約預定效用之瑕疵：
  １、依兩造簽定之契約及其附圖，店舖室內樓板底下並無懸吊外露化糞管及污水管
      之約定，且依契約書附件二建材設備說明，關於室內外「平頂」 (樓板下）部
      分載有：「（１）室內平頂採清水模及高級水性水泥粉刷處理。（２）浴室、
      廚房之平頂採用PVC企口天花板配吸頂燈飾，：：：。（３）陽台平頂採清山
      水模及高級防霉水泥漆粉刷處理，：：：。」顯然，只有「浴室、廚房」之平
      頂係採用PVC 企口天花板裝飾（遮掩外露之化糞管、污水管），原契約約定之
      「室內」及「陽台」樓板下並無外露醜陋及有礙觀瞻之化糞管及污水管，因此
      ，根本毋庸加裝天花板加以遮掩。被告不得將樓板鑽洞，使外露之化糞管、污
      水管占用室內空間高度約百分之十七．五，否則，即「不符契約債務本旨之給
      付」，即構成「物之瑕疵」。
  ２、再依契約附件建材設備說明特約事項第（５）點規定：各層平面若與上下樓層
      之浴廁隔局不同時，本公司依實際所需，墊高十五公分浴廁樓板。上開規定，
      係針對上下樓層之浴廁隔局不同（即如本件二樓浴廁與一樓浴廁其垂直位置不
      同）時，可將上層浴廁之化糞管、污水管埋藏於墊高之十五公分浴廁樓板內。
      既有上述之規定，被告購買之系爭店舖，樓板下即不得存在外露之化糞管、污
      水管之情形，始符契約債務本旨之給付。
（四）本件被告購買系爭房屋，既有如前述空間高度嚴重不足，及樓板下外露化糞管
      及污水管之情事，不但與契約債務本旨不符，更存在物之瑕疵，並經鈞院八十
      七年重訴字第一一０一號民事判決及臺灣高等法院八十八年重上字第一一二號
      民事判決加以認定，是被告依民法第三百五十九條之規定請求減少價金一百五
      十萬元。又原告因僅出售系爭建物與被告，故其價金請求權僅有二百萬元，扣
      除原告已繳之一百二十萬元及滅少之價金，原告已不得再向被告請求任何給付
      。
（五）又原告並未將系爭建物所有權移轉登記予被告，被告依民法第二百六十四條之
      規定主張同時履行抗辯權，於原告未將系爭建物移轉予被告時，被告得不履行
      價金給付義務。
三、提出建材設備說明影本一份、照片一張為證，並引用臺灣臺北地方法院八十七年
    度重訴字第一一０一號及臺灣高等法院八十八年度重上字第一一二號卷證資料。
丙、本院依職權調閱本院八十七年度重訴字第一一０一號及臺灣高等法院八十八年度
    重上字第一一二號民事卷宗。
    理    由
甲、程序方面：
    兩造就合意因本件房屋及土地買賣契約而發生訴訟時，合意以本院為第一審管轄
    法院，有兩造所不爭之房屋買賣契約第二十二條及土地買賣契約第十七條附卷可
    證，且本件係依債權關係請求，是本院就本事件自有管轄權，合先敘明。
乙、得心證之理由：
一、原告主張向原告購買坐落基隆市○○區○○段五０三、五０三之二、五０三之
    六、五０四之三等四筆土地內所興建地上七層、地下一層之「祥豐街」編號一樓
    Ｃ１房屋及基地持分，價款為房屋部分二百萬元，土地部分三百萬元，總價為五
    百萬元，系爭房屋於八十八年七月間興建完成，期間被告按工程進度繳交至結構
    體完成款共計一百二十萬元，尚有領取用執照款二十五萬元，交屋款五萬元及銀
    行貸款三百五十萬元未為繳納，原告曾於發函催告被告應給付使用執照款，及通
    知被告辦理代書過戶用印及銀行貸款對保等手續，再以存證信函通知被告辦理銀
    行貸款對保手續等事項，然被告皆未依通知辦理，其顯已購成違約，為此請求被
    告給付價金等語。
二、被告則以被告於八十四年十月十七日與原告簽定房屋買賣契約書，買受系爭建物
    部分價金二百萬元，另基地係向訴外人陳榮祥所購買，價金三百萬元，且被告對
    於原告受讓陳榮祥土地價款債權之事從未知悉，亦未收到原告或陳榮祥任何轉讓
    債權通知，因此該債權移轉對於被告不生效力，原告就超過二百萬元之部分無權
    向被告請求。又本件被告購買系爭房屋，有空間高度嚴重不足，及樓板下外露化
    糞管及污水管之情事，不但與契約債務本旨不符，更存在物之瑕疵，並經鈞院八
    十七年重訴字第一一０一號民事判決及臺灣高等法院八十八年重上字第一一二號
    民事判決加以認定，是被告依民法第三百五十九條之規定請求減少價金一百五十
    萬元。及原告並未將系爭建物所有權移轉登記予被告，被告依民法第二百六十四
    條之規定主張同時履行抗辯權，於原告未將系爭建物移轉予被告時，被告得不履
    行價金給付義務。
三、兩造不爭執之事實：
（一）被告係於八十四年十月十七日與原告簽立系爭房屋買賣契約，至該房屋所須之
      基地持分則另與當時地主陳榮祥簽立土地買賣契約，價款為房屋部分二百萬元
      ，土地部分三百萬元，總價為五百萬元，系爭房屋於八十八年七月間興建完成
      ，期間被告按工程進度繳交至結構體完成款共計一百二十萬元，尚有領取用執
      照款二十五萬元，交屋款五萬元及銀行貸款三百五十萬元未為繳納。
（二）被告於八十七年間以系爭房屋有高度嚴重不足及樓板下外露化糞管及污水管之
      重大瑕疵為由，向原告起訴主張解除本件房屋及土地買賣契約並請求返還已付
      價金，該事件經本院八十七年度重訴字第一一０一號、臺灣高等法院八十八年
      度重上字第一一二號判決本件被告敗訴確定。
四、本件兩造爭執之點在於被告有無收到債權讓與之通知，及被告得否主張系爭房屋
    有無高度嚴重不足及樓板下外露化糞管及污水管之瑕疵而減少價金？經查：
（一）原告主張陳榮祥於八十五年四月間將土地產權先過戶予原告，並將對被告之土
      地價款債權讓與原告，原告與陳榮祥於八十五年三月十一日通知被告繳交開工
      時，即已載明原告為新地主，移轉產權手續辦理中，嗣後通知繳交各期款項即
      均由原告單獨通知之事實，業據原告提出陳榮祥出具之債權讓與聲明書、開工
      款通知單及八十五年三月十一日郵局大宗掛號函件存根、結構完成款通知單及
      八十六年十二月三十日郵局大宗掛號函件存根影本為證，堪信原告已將土地價
      款債權之讓與通知被告，且原告對被告主張受讓事實提起本件訴訟行使債權，
      亦足使被告知有債權讓與之事實，而有通知之效力，是被告抗辯系爭基地係被
      告向陳榮祥所購買，被告對於原告受讓陳榮祥土地價款債權之事從未知悉，亦
      未收到原告或陳榮祥任何轉讓債權通知，因此該債權移轉對於被告不生效力，
      原告無權請求土地之價金等語即不足採。
（二）被告另主張系爭房屋有高度嚴重不足及樓下外露化糞管及污水管之瑕疵而請求
      減少價金，惟查：
  １、兩造所簽立之房屋及土地買賣契約，並無關於系爭房屋高度之約定，亦無關於
      系爭房屋用途之約定，被告雖稱其所購買房屋價格較二樓以上之房屋高，然通
      常一樓房屋市價均較二樓以上為高，尚難以此即認定原告購買系爭房屋係供營
      業使用。再者，原告亦未舉證供營業店鋪使用之房屋，其樓層高度必較一般住
      宅高，依兩造所不爭執之契約書第四、五條約定：本房屋係依基隆市政府工務
      局核准之建照圖說施工標準，不得要求被上訴人為將來加蓋之準備或違建之施
      工。而系爭房屋經基隆市政府核准之樓層高度為二八五公分，二樓與一樓間之
      樓板高度為十二公分。此有兩造不爭之建造執照二紙、建造執照變更申請書二
      紙、施工設計圖（縱向剖面圖）一紙在本院八十七年度重訴字第一一０一號返
      還價金事件卷宗第一０二頁、第一０三頁、第一一二、第一一三頁、第一三０
      頁、第一三一頁可憑，惟此樓層高度依建築技術管理規則係指室內地板面至其
      直上層地板面之高度（見該卷第一七三頁），是樓層高度並非室內可使用之淨
      高度。依建築技術規則第三十二條規定：天花板之淨高度除學校教室不得小於
      三公尺外，其他居室及浴不得小於二點一公尺，但高度不同之天花板高度，
      至少應有一半以上大於二點一公尺，其最低處不得小於一點七公尺（見該卷第
      一七四頁背面）。經查本院於八十七年度重訴字一一０一號返還價金事件履勘
      現場時所測量本件被告房屋部分為地面已舖設磁磚，而樓板下至磁磚高度為二
      六八公分。（詳見該卷第一四三頁、第一四四頁、第一四五頁）而地板使用即
      加裝磁磚通常使用約四至五公分高，此經證人宋懋賢（室內設計師）於該事件
      上訴審即臺灣高等法院八十八年度重上字第一一二號返還價金事件中陳證明確
      （見該高等法院卷第二三三頁），是系爭房屋室內高度亦難謂有何瑕疵。
  ２、被告另主張樓頂板面化糞管、污水管橫亙其間，並提出照片一幀為論據，然查
      兩造契約並未禁止化糞管、污水管外露，且建築技術規則並未特別規定污水管
      、化糞管是否可以外露等情，亦據本建物之設計師張俊哲於上開高等法院審理
      時陳證明確（見上開高院卷第一百頁）。又依契約書附件二建材設備說明載有
      平頂以清水模及高級水性水泥漆粉刷處理等語，僅係平頂油漆之約定而已，並
      不排除加裝天花板，被告亦明白指示原告加裝天花板，此有確認加裝天花板之
      會議紀錄表一紙附本院八十七年重訴字第一一０一號卷可參，至關於契約附件
      建材設備說明特約事項第（５）點規定：「各層平面若與上下樓層之浴廁隔局
      不同時，本公司依實際所需，墊高十五公分浴廁樓板」，係指原告有權依實際
      需要決定系爭房屋是否墊高十五公分將管線埋於其中，而非原告必需為此施工
      方式。再本院於前事件履勘現場時，被告屋內之天花板已加裝完成，排水管自
      一樓樓頂板下垂約三十至三十五公分不等，天花板高度為五十公分，已將化、
      污水管包容在內，而天花板以下量至地磚高度為二一九公分，有勘驗筆錄附該
      卷可稽。是本件建物污水管、化糞管外露既非法所不許，且原告已加裝天花板
      將管線包容在內，而天花板下高度核與前揭建築技術規則第三十二條規定並無
      不足情事，已足達通常之使用，已如前述，難謂有減少房屋通常效用或契約預
      定效用之瑕疵，是被告主張系爭房屋樓板下外露化糞管及污水管而存有物之瑕
      疵亦不足採。
五、綜上所述，系爭房屋既無高度嚴重不足及樓板下外露化糞管及污水管之瑕疵，被
    告自不得主張減少價金，則原告請求被告給付未付價款三百八十萬元，及自起訴
    狀繕本送達之翌日即九十年一月二十三日起至清償日止，按年息百分之五計算之
    法定利息為有理由，應予准許。又被告主張原告未將系爭房屋及其基地持分移轉
    於被告之事實，為原告所不爭執，自堪信為真實，且原告依買賣契約應負移轉系
    爭房地所有權移轉登記與被告給付價金之義務間，互立於對待給付之關係，是被
    告以原告未過戶為由主張同時履行抗辯即無不合，故於原告移轉系爭房地予被告
    之同時，被告方有給付上開價金及利息之義務。
六、兩造均陳明願供擔保，以代釋明，聲請宣告假執行或免為假執行，均核無不合，
    爰各酌定相當之擔保金額，併准許之。
七、本件判決事證已臻明確，兩造其餘攻擊防禦及舉證，核與判決結果無影響，爰不
    另一一論述，附此敘明。
八、結論：原告之訴為有理由，第七十八條、第三百九十條第二項、第三百九十二條
    ，判決如主文。
中      華      民      國    九十      年      八      月      二      日
                                民事第六庭審判長法  官  鄭純惠
                                                法  官  姜悌文
                                                法  官  胡宗淦
右為正本係照原本作成
如對本判決上訴，須於判決送達後廿日內向本院提出上訴狀
中      華      民      國    九十      年      八      月       二     日
                                                法院書記官  劉寶鈴


司法院資訊處製作；財團法人民間司法改革基金會備份。
